臺灣高雄地方法院刑事判決　　　　　 109年度審訴字第1240號
公　訴　人　臺灣高雄地方檢察署檢察官
被　　　告　張宥禎



輔　佐　人　張晴美

上列被告因詐欺案件，經檢察官追加起訴（109 年度偵字第8864
號），因被告於準備程序進行中就被訴事實為有罪之陳述，經本
院裁定改依簡式審判程序審理，判決如下：
    主  文
張宥禎犯三人以上共同冒用公務員名義詐欺取財罪，共貳罪，各
處有期徒刑陸月。應執行有期徒刑玖月。
    事  實
一、張宥禎於民國108 年10月間加入楊凱崴所屬之三人以上詐欺
    集團，於該集團中擔任二線車手。嗣張宥禎與鄭凱元（涉犯
    詐欺取財犯行部分，前經本院109 年度審訴字第302 號、第
    1240號判決有罪在案）、楊凱崴、該集團內其他年籍不詳成
    年成員，共同意圖為自己不法之所有，基於三人以上共同冒
    用公務員名義詐欺取財及洗錢以掩飾及隱匿詐欺所得去向與
    所在之犯意聯絡，分別為下列行為：
  ㈠於108 年10月22日11時30分許，推由該詐欺集團某成年成員
    假冒警官，致電羅旭霞佯稱其積欠電信費用，及涉有刑案、
    與他人帳戶有往來，而欲調查其金錢來源，需配合交付其名
    下帳戶內所有現金云云，致羅旭霞陷於錯誤，而依指示自其
    帳戶及其女許胡銀之帳戶內提領現金新臺幣（下同）共230,
    000 元，並將前開現金與其所有金飾1 批（含手環1 個、金
    元寶1 個、戒指2 枚、手鍊2 條及項鍊2 條，價值共120,00
    0 元）共同置於信封袋後，於同日13時許，在其位於高雄市
    ○○區○○路000 號住處前，將上開裝有現金及金飾之信封
    袋交付予佯稱為政府員工之鄭凱元，鄭凱元則在高雄市楠梓
    區清泰路某處，將裝有前開財物之信封袋交付予張宥禎，張
    宥禎再將之上繳交付予楊凱崴，以掩飾及隱匿上開詐欺所得
    財物之去向與所在，張宥禎因此可獲得所經手現金贓款金額
    2%之款項作為報酬。
  ㈡於108 年10月22日12時許，推由該詐欺集團某成年成員假冒
    警官，致電陳茵楨佯稱其積欠電信費用，及涉有刑案，需配
    合交付現金790,000 元作為證據云云，致陳茵楨陷於錯誤，
    而依指示提領現金790,000 元後，於同日16時許，在其位於
    高雄市○○區○○路000 巷00弄00號住處前，將上開現金交
    付予鄭凱元，鄭凱元則在高雄市楠梓火車站廁所內，將贓款
    全數交付予張宥禎，張宥禎再上繳交付予楊凱崴，以掩飾及
    隱匿上開詐欺所得財物之去向與所在，張宥禎因此可獲得所
    經手現金贓款金額2%之款項作為報酬。
二、案經羅旭霞、陳茵楨訴由高雄市政府警察局楠梓分局報告臺
    灣橋頭地方檢察署檢察官呈請臺灣高等檢察署核轉臺灣高雄
    地方檢察署檢察官偵查後追加起訴。
    理  由
一、本件被告張宥禎所犯非死刑、無期徒刑、最輕本刑為3 年以
    上有期徒刑之罪或高等法院管轄第一審案件，其於準備程序
    進行中，就被訴事實為有罪之陳述，經告知簡式審判程序之
    旨，並聽取當事人之意見後，本院認宜進行簡式審判程序，
    爰依刑事訴訟法第273 條之1 第1 項規定，裁定進行簡式審
    判程序。又因改行簡式審判程序之故，依刑事訴訟法第159
    條第2 項之規定，本件不受同法第159 條第1 項傳聞法則之
    限制，合先敘明。
二、上開事實，業據被告於警詢及本院審理中坦承不諱（見偵一
    卷第53至61頁，本院卷第447 、465 頁），並有證人即告訴
    人羅旭霞、陳茵楨、證人即共犯鄭凱元於警詢中之證述可佐
    （見他字卷第27至28、35至39、51至53、57至59，偵一卷第
    19至26頁），復有告訴人羅旭霞及其女許胡銀所申辦郵局帳
    戶之存摺影本、監視器影像畫面翻拍照片等件附卷可參（見
    他字卷第47至49頁，偵一卷第43至45、113 至119 頁），足
    認被告上開任意性之自白與事實相符，堪予採為本案認定事
    實之依據。是本案事證明確，被告上開犯行均堪予認定，應
    依法論科。
三、論罪科刑：
  ㈠查被告加入本案詐欺集團後，擔任二線車手負責收取詐欺所
    得款項並將之交付予其他集團成員，客觀上已製造金流斷點
    ，使司法機關難以溯源追查犯罪所得之蹤跡與後續犯罪所得
    持有者，以掩飾或隱匿特定犯罪所得之所在及去向，核屬洗
    錢防制法第2 條第2 款所規範之洗錢行為，應構成同條例第
    14條第1 項之一般洗錢罪。故核被告就事實欄一㈠、㈡所為
    ，均係犯刑法第339 條之4 第1 項第1 款、第2 款之三人以
    上共同冒用公務員名義詐欺取財罪、洗錢防制法第14條第1
    項之一般洗錢罪。被告與事實欄所示本案詐欺集團其他成員
    間，就本案犯行具有犯意聯絡與行為分擔，應論以共同正犯
    。另被告本案所為，均係以一行為觸犯三人以上共同冒用公
    務員名義詐欺取財罪及一般洗錢罪，均為想像競合犯，均應
    從一重以三人以上共同冒用公務員名義詐欺取財罪論處。被
    告本案所犯共2 次三人以上共同冒用公務員名義詐欺取財罪
    ，被害人不同，犯罪行為應各自獨立，核屬犯意各別，行為
    互殊，應予分論併罰。公訴意旨雖漏未論及洗錢防制法第14
    條第1 項之洗錢罪，惟因此部分犯行與已起訴之三人以上共
    同冒用公務員名義詐欺取財罪具裁判上一罪關係，且經本院
    於審理中告知被告上揭罪名（見本院卷第445 頁），無礙於
    被告防禦權之行使，自得併予審理，附此敘明。
  ㈡按洗錢防制法第16條第2 項規定：犯前二條之罪，在偵查或
    審判中自白者，減輕其刑。查被告就本案犯罪事實於本院審
    理時均坦承不諱，是其就所犯前開各該一般洗錢罪部分，均
    有上開減輕其刑規定之適用。又被告前述犯行雖均分別從一
    重之三人以上共同冒用公務員名義詐欺取財罪處斷，然就其
    所犯一般洗錢罪此想像競合輕罪得減刑部分，本院於量刑時
    仍將併予審酌（最高法院108 年度台上字第4405、4408號判
    決意旨參照）。
  ㈢再按犯罪之情狀顯可憫恕，認科以最低刑度仍嫌過重者，得
    酌量減輕其刑，刑法第59條定有明文。所謂「顯可憫恕」，
    係指被告之犯行有情輕法重之情，客觀上足以引起一般人同
    情，處以法定最低刑度仍失之過苛，尚堪憫恕之情形而言。
    而刑法第339 條之4 第1 項第1 款、第2 款之三人以上共同
    冒用公務員名義詐欺取財罪，其法定本刑為1 年以上7 年以
    下有期徒刑，而為前開犯罪之人，原因動機不一，犯罪情節
    未必相同，然此類犯行之法定最低本刑均屬一致，難謂盡符
    事理之平，於此情形，倘依其情狀處以適切徒刑，即足生懲
    儆之效，並可達防衛社會之目的者，自非不可依客觀之犯行
    與主觀之惡性兩者加以考量其情狀，是否存有足以憫恕之處
    ，再適用刑法第59條規定酌量減輕其刑，以求個案裁判之量
    刑，能斟酌至當，符合比例原則。本院審酌被告參與本案犯
    行，係擔任將詐欺所得轉交予詐欺集團上游之車手，在整體
    犯罪計畫中，屬聽從指示之次要、末端角色，其介入程度及
    犯罪情節較主要之籌劃者、主事者為輕。再考量被告於本院
    審理中已與本案告訴人羅旭霞、陳茵楨（下合稱告訴人2 人
    ）達成調解，約定被告應分別分期給付告訴人羅旭霞170,00
    0 元、告訴人陳茵楨250,000 元，且被告業已給付部分款項
    ，前開告訴人2 人亦均具狀為被告請求從輕量刑等情，有本
    院調解筆錄、刑事陳述狀、匯款明細等件在卷可查（見本院
    卷第257 至260 、421 至422 、439 、473 至487 頁），足
    見被告確有以實際行動填補告訴人2 人損失以表悔意之誠心
    。是以，本院綜合上情，認為縱使科以最低刑度有期徒刑1
    年，仍有情輕法重之虞，爰就被告本案所犯各罪，均依刑法
    第59條規定酌減其刑，期使個案裁判之量刑，能符合罪責相
    當之原則。
  ㈣爰以行為人之責任為基礎，審酌被告正值青壯，不思循正當
    管道獲取財物，竟參與詐欺集團，擔任車手工作，使詐欺集
    團成員得以順利獲得詐得財物，共同侵害本案告訴人2 人之
    財產法益，助長詐欺犯罪歪風，所為實屬不該；惟念其犯後
    自始坦承犯行，並自白洗錢犯行，態度尚可，且所參與者係
    依指示收取轉交詐得財物之次要、末端角色，其介入程度及
    犯罪情節，相較於主要之籌劃者、主事者，顯然輕重有別。
    復衡以被告於本院審理中已與告訴人2 人達成調解，並已給
    付部分款項完畢，告訴人2 人亦請求本院對被告從輕量刑，
    已如前述，堪認被告犯後已知所悔悟，並積極彌補犯罪所生
    損害。兼衡被告自陳之智識程度與生活經濟狀況（詳見本院
    卷第297 、469 頁）、素行（詳見卷附臺灣高等法院被告前
    案紀錄表）等一切情狀，就其所犯2 罪，分別量處如主文所
    示之刑，並參酌各罪之犯罪時間、手法、侵害法益等關連性
    及「多數犯罪責任遞減原則」，定其應執行刑如主文所示。
四、不予沒收之說明：
  ㈠查被告犯如事實欄一㈠、㈡所示犯行之犯罪所得原本共計20
    ,400元（以被告所經手現金金額2%計算【見本院卷第447 頁
    】；計算式：230,000 2%＝4,600 ；790,000 2%＝15,8
    00；4,600 ＋15,800＝20,400），雖未扣案，然被告已與告
    訴人2 人達成調解，並已給付部分款項完畢，已給付金額（
    詳細金額見本院卷第473 至487 頁所附匯款明細所示）並已
    超過其上開犯罪所得，應認被告已將其犯罪所得實際返還被
    害人，依刑法第38條之1 第5 項規定，不予宣告沒收或追徵
    。
  ㈡另洗錢防制法第18條第1 項前段固規定：「犯第14條之罪，
    其所移轉、變更、掩飾、隱匿、收受、取得、持有、使用之
    財物或財產上利益，沒收之」，但條文並無「不問屬於犯罪
    行為人與否」之要件（絕對義務沒收），當以屬於（按指實
    際管領）犯罪行為人者為限，始應（相對義務）沒收。查本
    案遭掩飾、隱匿去向與所在之詐欺所得（不含被告報酬），
    應無證據顯示仍在被告實際管領之中，自無從依上開規定諭
    知沒收，附此敘明。
據上論斷，應依刑事訴訟法第273 條之1 第1 項、第299 條第1
項前段，判決如主文。
本案經檢察官李侑姿追加起訴，檢察官范文欽到庭執行職務。
中    華    民    國   110    年    11    月    17    日
                  刑事第五庭    法  官  林明慧
以上正本證明與原本無異。
如不服本判決應於收受判決後20日內向本院提出上訴書狀，並應
敘述具體理由。其未敘述上訴理由者，應於上訴期間屆滿後20日
內向本院補提理由書（均須按他造當事人之人數附繕本）「切勿
逕送上級法院」。
因疫情而遲誤不變期間，得向法院聲請回復原狀。
中    華    民    國   110    年    11    月    17    日
                                書記官  鄭永媚
附錄本案論罪科刑法條：
中華民國刑法第339條之4
犯第339 條詐欺罪而有下列情形之一者，處1 年以上7 年以下有
期徒刑，得併科1 百萬元以下罰金：
一、冒用政府機關或公務員名義犯之。
二、三人以上共同犯之。
三、以廣播電視、電子通訊、網際網路或其他媒體等傳播工具，
    對公眾散布而犯之。
前項之未遂犯罰之。
洗錢防制法第2 條
本法所稱洗錢，指下列行為：
一、意圖掩飾或隱匿特定犯罪所得來源，或使他人逃避刑事追訴
    ，而移轉或變更特定犯罪所得。
二、掩飾或隱匿特定犯罪所得之本質、來源、去向、所在、所有
    權、處分權或其他權益者。
三、收受、持有或使用他人之特定犯罪所得。
洗錢防制法第14條第1 項
有第2 條各款所列洗錢行為者，處7 年以下有期徒刑，併科新臺
幣5 百萬元以下罰金。